【裁判字號】    91,訴,219
【裁判日期】    920903
【裁判案由】    妨害投票
【裁判全文】
臺灣花蓮地方法院刑事判決                          九十一年度訴字第二一九號
    公  訴  人  臺灣花蓮地方法院檢察署檢察官
    被      告  甲○○
                午○○
    共      同
    選任辯護人  廖學忠律師
    被      告  戌○○
                辛○○
    共      同
    選任辯護人  鍾年展律師
    被      告  庚○○
                丁○○
                戊○○
                寅○○
                未○○
                巳○○
                辰○○
                己○○
                亥○○
                丑○○
                子○○
                丙○○
                地○○
                乙○○
                卯○○
                申○○
                壬○○
                癸○○
                酉○○
                天○○
右列被告因妨害投票案件，經檢察官提起公訴（九十一年度偵字第一九八二號），本
院判決如左：
    主  文
甲○○、午○○、戌○○、辛○○、庚○○、丁○○、戊○○、寅○○、未○○、巳
○○、辰○○、己○○、亥○○、丑○○、子○○、丙○○、地○○、乙○○、卯○○、申○○、壬○○、癸○○、酉○○、天○○無罪。
    理  由
一、公訴意旨略以：被告甲○○係花蓮縣花蓮市第十七屆主義里里長選舉（下稱系爭
    選舉）候選人，與被告午○○為夫妻關係。因系爭選舉競爭激烈，其二人為圖增
    加票源，以求順利當選，竟夥同被告戌○○、辛○○、庚○○、丁○○、戊○○
    、寅○○、未○○、巳○○、辰○○、己○○、亥○○、丑○○、子○○、丙○○、地○○、乙○○、卯○○、申○○、壬○○、癸○○、酉○○、天○○，共
    同基於妨害投票之犯意聯絡，於附表所示之日期，以違反戶藉法規定虛報戶籍之
    方式，分別向花蓮市戶政事務所申報遷入附表所示之地址，致花蓮市戶政事務所
    不察，將渠等編入選舉人名冊，經公告確定而取得投票資格。被告戌○○等人明
    知渠等均未於選舉區「繼續居住四個月以上」，並非系爭選舉之選舉人，仍於系
    爭選舉之投票日即民國九十一年六月八日，均前往第二十九投票所領取選票投票
    ，而圖以非法之方法使系爭選舉之投票發生不正確之結果，並經開票結果，被告
    甲○○當選里長，因認被告等人涉有妨害投票罪嫌。
二、本件公訴人認被告等人涉有刑法第一百四十六條第一項之妨害投票罪嫌，無非係
    以渠等為圖被告甲○○當選，雖無居住之事實，卻仍以違反戶藉法規定虛報戶籍
    之方式，向花蓮縣花蓮市戶政事務所申報遷入如附表所示之地址，進而取得投票
    資格並參與投票，屬於所謂「幽靈人口」，符合上開法條所指之「其他非法之方
    法」等情，為其主要論據。訊據被告對於遷移戶籍之事實坦承不諱，然均矢口否
    認有何妨害投票之犯行。被告甲○○與午○○辯稱其係應居民要求，以里長之身
    分代為辦理遷移戶口，無法拒絕等語。被告戌○○與辛○○則以當初欲遷戶籍至
    花蓮縣花蓮市○○街三七五號，並提供該屋之稅籍資料，因戶政人員登記錯誤，
    才導致現在之情形等語，以為辯解。而被告庚○○與丁○○乃辯稱為了女兒周郁
    珊就學問題，始遷移戶籍；被告戊○○則辯稱不知遷戶口之事，全由母親即被告
    庚○○辦理等語。另被告寅○○與未○○係以原租屋處屋主告知有人要購買，因
    此才會遷戶口到被告午○○家中，後來要遷到明義街，但最後仍遷至福建街三七
    三號等語以為辯解；被告巳○○、辰○○則辯稱伊不知情等語。而被告己○○係
    辯稱為與被告甲○○女兒何慈芳結婚才遷戶籍。被告亥○○則以怕太多罰單寄到
    家中，且為女兒學籍才遷戶籍等語為其辯詞。被告丑○○與子○○亦辯稱其遷移
    戶籍之理由，係為使小孩能就讀信義國小等語。至於被告丙○○除辯稱遷移戶籍
    之理由係為使小孩何泰群就讀信義國小外，另以其父親即被告乙○○欲將原住屋
    出賣，始將戶籍遷出等語，執為辯詞；而被告地○○、乙○○與未○○則均辯解
    係由被告丙○○辦理戶籍遷移，伊不知情等語。此外，被告申○○乃辯稱其原設
    籍之房屋屋主可能要拆屋，始遷移戶籍；其子即被告壬○○、癸○○則辯稱伊等
    不知母親遷移戶籍之事。而被告酉○○係辯解為使求職順利，始遷戶籍等語；其
    母即被告天○○則以伊不知女兒辦理之情形等語，置為辯詞。
三、按犯罪事實應依證據認定之，無證據不得認定犯罪事實。又不能證明被告犯罪或
    其行為不罰者，應諭知無罪之判決。刑事訴訟法第一百五十四條第二項、第三百
    零一條第一項分別定有明文。而犯罪之處罰，以行為時之法律有明文規定者為限
    ，此乃刑法第一條所明定。故爾，以詐術或其他非法之方法，使投票發生不正確
    之結果或變造投票之結果者，刑法第一百四十六條第一項固有處罰之規定，惟其
    犯罪之構成要件，基於罪刑法定主義之要求，自應僅限於行為人以詐術或其他非
    法之方法，使投票發生不正確之結果，或變造投票之結果，始足當之。至於該條
    文所謂「其他非法之方法」，考其立法理由固在於以概括規定之方式，杜絕遺漏
    以避免一切選舉弊端，惟於適用各種解釋方法探求何種行為屬於「其他非法之方
    法」時，仍應遵守罪刑法定主義，不得為不利於行為人之類推解釋或類推適用，
    逾越法條文義之最大可能範圍而創設刑罰，以收刑法預告國家刑罰權範圍，並藉
    此保障人權之目的。本件公訴人固認被告之「幽靈人口」行為，屬於刑法第一百
    四十六條第一項所指之「其他非法之方法」云云。惟按：
  (一)刑法第一百四十六條第一項之妨害投票罪，其處罰之行為，自文義上解釋，應係
    指使投票發生不正確之結果，或變造投票結果之詐欺行為或其他非法之方法。如
    該行為根本無從使投票發生不正確之結果，或變造投票結果，顯非該條文所欲施
    以刑罰之對象。公訴人所指被告等人違反戶籍法之虛報戶籍行為，縱屬實情，惟
    單純僅有該行為，或因此成為選舉人，皆不致發生投票不正確之結果或變造投票
    結果，尚須進一步經由投票權之行使，始足以影響投票結果。因此，如認「幽靈
    人口」之行為屬於刑法第一百四十六條第一項所處罰之犯罪態樣，其應受刑罰評
    價而予非難者，自非單純之虛報戶口或取得選舉人資格之行為，而應係影響投票
    結果之投票行為。惟投票行為，乃公民權之行使，係憲法第十七條所保障並賦予
    人民之參政權之具體實現，亦為公職人員選舉罷免法中選舉人法定權利之行使，
    其行為本身應為中性而不具任何價值判斷，亦不因行使與否或行使之內容而異其
    性質，殊難謂有何非法之處。則被告等人之投票行為，既非詐欺行為，更不屬於
    刑法第一百四十六條第一項所指之其他非法方法，自不得論以該罪。
  (二)縱認虛報戶口之行為，已足使投票產生不正確之結果，或變造投票結果。然按戶
    籍法第二十五條、五十四條、五十六條規定：戶籍登記事項自始不存在或自始無
    效時，應為撤銷之登記，故意為不實之申請者，由戶政事務所處罰之；次依同法
    第四十七條第三、四、五項、同法施行細則第十三條第一項第九款、第二項、第
    十五條之規定，戶籍遷徙登記之申請，應於事件發生或確定後三十日內為之，申
    請人應於申請時提出證明遷徙事實之文件，由戶政機關查驗核實後為之。足徵戶
    籍法所謂之遷出及遷入登記，並非僅指戶籍上之異動而已，實應包括居住處所遷
    移之事實行為在內，故如僅將戶籍遷出或遷入，而實際居住所未隨之遷移，本質
    上即屬不實，戶政事務所除可依上開規定科以行政罰鍰外，並得以其實際上無遷
    徙之事實，而逕行撤銷其遷入登記。最高法院九十一年第十七次刑事庭會議決議
    可資參照。由此觀之，實際居住所未隨之遷移，卻仍為戶籍之遷出或遷入者，乃
    不實之登記，而非屬於自始無效之登記，於戶籍機關逕行將該登記撤銷之前，該
    准予登記之行政處分，並不當然的無效，其登記之內容亦因之屬於合法有效。況
    該條文亦僅授權戶政機關得逕行撤銷不實之戶籍登記，以維持戶籍登記之正確性
    ，尚難由此推論此種行為屬於不法。經查花蓮縣花蓮市戶政事務所曾於九十一年
    七月四日發送虛報遷徙催告書，此有該所九十一年十月十六日花市戶（發）字第
    ０九一０００六八五五０號函在卷可稽，而此日期係在系爭選舉投票日之後。是
    被告戌○○等人所為戶籍遷入之申請以及登記，於系爭選舉投票日之前均未經撤
    銷而為合法有效，自非刑法第一百四十六條第一項所指「其他非法之方法」。
  (三)又即認因虛報戶口而取得選舉人資格，亦足導致刑法第一百四十六條第一項所指
    ，使投票發生不正確結果或變造投票結果。然按中華民國國民，年滿二十歲，無
    左列情事之一者，有選舉權：(1)禠奪公權尚未復權者。(2)受禁治產宣告尚未撤銷
    者。有選舉權人在各該選舉區繼續居住四個月以上者，為公職人員選舉各該選舉
    區之選舉人。選舉人、候選人年齡及居住期間之計算，均以算至投票日前一日為
    準，並以戶籍登記簿為依據。又選舉人名冊，由鄉（鎮、市、區）戶籍機關依據
    戶籍登記簿編造。選舉人名冊編造後，戶籍機關應送由鄉（鎮、市、區）公所函
    報直轄市、縣（市）選舉委員會備查；並應交村、里在村、里辦公處分鄰公開陳
    列、公告閱覽五日。選舉人發現錯誤或遺漏時，得於閱覽期內申請更正。選舉人
    名冊經公開陳列、公告閱覽期滿後，村、里長應即將原冊暨申請更正情形，報由
    鄉（鎮、市、區）公所轉送戶籍機關查核更正。選舉人名冊經公告更正後即為確
    定，並由各直轄市、縣（市）選舉委員會公告選舉人人數。公職人員選舉罷免法
    第十四條第一項、第十五條第一項、第四條第一項、第二十三條前段、第二十九
    條、第三十條分別定有明文。是以，有選舉權之人，雖因於選舉區繼續居住四個
    月以上，而具備該選舉區選舉人之資格，然其是否得實際成為選舉人而行使投票
    權，依前開規定，尚須經由戶籍機關依據戶籍登記簿編造選舉人名冊，經定期公
    開陳列、公告閱覽，並查核更正公告後，始得正式成為選舉人而具備投票之資格
    。而戶政事務於此期間，亦得依據戶籍法第四十九條規定，隨時派員查對校正戶
    籍登記事項，以確認是否有繼續居住四個月之事實。從而，被告戌○○等人成為
    系爭選舉之選舉人，乃戶政機關本於法律之規定，依當時仍合法有效之戶籍登記
    製作選舉人名冊，經過公開陳列、公告閱覽、查對後始告確定，非因被告自己之
    行為即可取得，更非有何非法之處。
  (四)綜前所述，所謂「幽靈人口」得使投票產生不正確之結果或變更投票結果者，應
    係指其投票之行為，而投票之行為顯非刑法第一百四十六條第一項所指「其他非
    法之方法」。且申請戶籍遷入，縱有不實，其行為本身仍應屬合法，僅戶籍機關
    得撤銷之，於戶籍機關撤銷前自屬有效。而選舉人資格之確認、取得，更非選舉
    人自己之行為所致，而係由戶籍機關經由法定程序確定後所賦予。公訴人所指被
    告等人之行為，應非刑法第一百四十六條第一項所宣示國家刑罰權所及。
三、我國憲法所規定之各項選舉，係採普通、平等、直接、無記名方式為之，選舉人
    投票給何候選人，在理論上固係無法知悉，然若虛偽遷入戶籍，實際上未居住於
    該處，目的在符合公職人員選舉罷免法繼續居住四個月以上之規定，而投票予某
    一候選人，並進而投票，無異任由與選舉區內利害無關之人代為行使選舉權，無
    法據實反映選舉區內之實際需要，更無從合理分配資源，確與民主政治及主權在
    民之精神背道而馳。亦即，「幽靈人口」之行為已然侵蝕現代選舉制度之本質，
    斲傷民主政治所期許選賢與能之良意，具有行為非價與違法性。而此行為非價與
    違法性之判斷，概可由政治理論與選舉制度之本質推論而出，更伴隨社會通念而
    與時更迭，此或為刑法第一百四十六條第一項併採概括規定原因之一。然刑法第
    一條所揭櫫之罪刑法定主義，乃根基於法治國原則，並隱含刑法之保證功能，明
    確界定國家刑罰權之範圍，使人民得以預知國家刑罰權之範疇，進而以之為其行
    為規範之準則，而其根本之目的，則在於禁止國家恣意擴張刑罰權以致侵害人權
    。從而，於解釋刑法概括條文之含意，使其適用於不一而足之犯罪行為時，仍應
    遵守罪刑法定主義。無論採取任何解釋方式，均不得溢出條文字義之最大可能範
    圍，亦不得藉維護民主政治制度等詞為由，甚至以此為出發點，誤用目的解釋、
    歷史解釋、體系解釋等解釋方法，乃至於以法所禁止之類推適用，創設刑罰而將
    該種行為予以處罰。蓋上述各種解釋方法，其功能僅在於具體化文義解釋之下仍
    顯模糊之灰色地帶，殊不得逾越刑法條文的可能文義而擅以該方法妄為解釋。而
    無論使用何種解釋方法，最終仍須進行合憲性解釋，如無法通過憲法之檢驗，該
    解釋所得意義即因違背憲法意旨而不得採用。
四、依據本院前揭認定，刑法第一百四十六條第一項所指之「其他非法方法」，於文
    義上，無論如何加以擴張解釋，皆難涵攝公訴人所指被告以虛報，但屬合法遷移
    戶籍之方式取得選舉人資格進而投票之行為，自難再以目的解釋、歷史解釋等方
    式，將該行為入罪。況且若認「幽靈人口」之行為符合刑法第一百四十六條第一
    項所指之「其他非法方法」，無異暗示人民基於憲法第十條而享有之遷徙自由，
    將因其遷徙之內心主觀意願在於行使投票權，即遭評價為「非法之方法」。參酌
    上開戶籍法之相關規定，其目的並非在於否定或限制人民任意遷移戶籍之權利，
    亦非將未實際居住之遷移戶籍行為視為不法行為，僅因未有實際居住之事實，造
    成戶籍登記與實際情形不符，影響戶籍資料管理之正確性，為使戶籍登記得以正
    確、詳盡表達各該行政區域之實際居住人口資料，始授權戶政機關得逕行撤銷不
    實之戶籍登記。據此，將合法之遷移戶籍行為視同「非法之方法」，其評價之對
    象即在於行為人內心之主觀意願，而與外在之行為本身無涉。此不僅與現代之刑
    法理論有違，更於人性尊嚴產生重大殘害，顯然無法通過憲法之檢驗，徒生憲法
    基本權利衝突之爭議，實無可採。且如肯定此種評價準據，依此推衍，則若參選
    人之內心主觀意願，係在於符合公職人員選舉罷免法中有關候選人戶籍地規定之
    形式，藉此取得成為某選舉區候選人之資格，在未有實際居住之事實卻仍申請遷
    移戶籍，亦應等同將之評價為「非法之方法」。蓋其影響民主政治與選舉制度之
    程度，更不亞於「幽靈人口」之行為，應即以刑法第一百四十六條第一項之罪相
    繩。否則豈非顧小失大，輕重失衡。由此可知，將「幽靈人口」之行為解釋為刑
    法第一百四十六條第一項之「其他非法方法」，其立論基礎不僅於法未合，於實
    務運作上更生矛盾，自非的論。從而，公訴人所指被告之「幽靈人口」行為，尚
    與刑法第一百四十六條第一項之構成要件有間，此外查無其他積極證據足資認定
    被告等人確有妨害投票之犯行，不能證明被告犯罪，依法應諭知無罪之判決。
據上論結，應依刑事訴訟法第三百零一條第一項，判決如主文。
本案經檢察官張立達到庭執行職務
中      華      民      國    九十二    年      九      月      三      日
                              臺灣花蓮地方法院刑事第一庭
                                  審判長法官  賴  淳  良
          法官  鄭  光  婷
                                        法官  余  明  賢
右正本證明與原本無異。
如對本判決不服，應於送達後十日內，向本院提出上訴狀。（應抄附繕本）
                                  法院書記官
中      華      民      國    九十二    年      九      月      三      日
【附表】
┌──┬───┬──────────┬──────┬──┬───┬──────────┬──────┐
│編號│ 姓名 │    虛報遷入住址    │虛報遷入日期│編號│ 姓名 │虛報遷入住址│虛報遷入日期│
├──┼───┼──────────┼──────┼──┼───┼──────────┼──────┤
│    │戌○○│                    │            │    │丑○○│                    │            │
│１  ├───┤花蓮市○○街三七三號│1.      │５  ├───┤花蓮市○○街三十六號│1.      │
│    │辛○○│                    │            │    │子○○│                    │            │
├──┼───┼──────────┼──────┼──┼───┼──────────┼──────┤
│    │庚○○│                    │            │    │申○○│                    │            │
│    ├───┤                    │            │    ├───┤                    │            │
│２  │丁○○│同右                │同右        │６  │壬○○│同右                │同右        │
│    ├───┤                    │            │    ├───┤                    │            │
│    │戊○○│                    │            │    │癸○○│                    │            │
├──┼───┼──────────┼──────┼──┼───┼──────────┼──────┤
│    │寅○○│                    │            │    │丙○○│                    │            │
│    ├───┤                    │            │    ├───┤                    │            │
│    │未○○│                    │            │    │地○○│                    │            │
│３  ├───┤同右                │1.      │７  ├───┤同右          │2.6.      │
│    │巳○○│                    │            │    │乙○○│                    │            │
│    ├───┤                    │            │    ├───┤                    │            │
│    │辰○○│                    │            │    │卯○○│                    │            │
├──┼───┼──────────┼──────┼──┼───┼──────────┼──────┤
│    │      │                    │            │    │酉○○│                    │            │
│    │      │                    │            │８  ├───┤同右                │同右        │
│４  │己○○│同右                │2.6.      │    │天○○│                    │            │
│    │      │                    │            ├──┼───┼──────────┼──────┤
│    │      │                    │            │９  │亥○○│同右                │同右        │
└──┴───┴──────────┴──────┴──┴───┴──────────┴──────┘


司法院資訊處製作；財團法人民間司法改革基金會備份。
